【裁判字號】    94,訴,1681
【裁判日期】    950511
【裁判案由】    營利事業所得稅
【裁判全文】
臺北高等行政法院判決
                                     94年度訴字第01681號
                              .
原      告  許瑞騰即崧麟工程行
           （原名：許龍煌即崧麟工程行)
被      告  財政部臺灣省北區國稅局
代  表  人  許虞哲（局長）
訴訟代理人  甲○○
上列當事人間因營利事業所得稅事件，原告不服財政部中華民國
94年5月16日台財訴字第09400167920號訴願決定，提起行政訴訟
。本院判決如下：
    主  文
訴願決定及原處分(含復查決定)均撤銷。
訴訟費用由被告負擔。
    事  實
一、事實概要：原告82年度營利事業所得稅結算申報，原列報全
    年所得虧損新台幣 (下同)81,856 元，經被告初查核定全年
    所得額為770,524元，嗣被告查獲原告虛報薪資支出1,400,
    000元，核予剔除系爭薪資支出，變更核定全年所得額為2,
    170,524元、應補稅額為350,000元，並依所得稅法第110 條
    第1項規定，按所漏稅額處以1倍罰鍰350,000元 (罰鍰部分
    業經被告所屬中和稽徵所以逾核課期間而註銷)。原告對補
    徵本稅部分不服，申請復查，未獲變更，提起訴願亦經決定
    駁回後，遂提起本件行政訴訟。
二、兩造聲明：
    (一)原告聲明：訴願決定、原處分（復查決定）均撤銷。
    (二)被告聲明：駁回原告之訴。
三、兩造之爭點：本件繳款書是否合法送達原告？
    (一)原告主張之理由：
      1.依行政程序法第110條第1項規定：「書面之行政處分，
        自送達相對人及已知利害關係人起…對其發行效力。」
        又「對個人之送達處所，應以送達人之住居所行之……
        對法人、機關…為送達者，應向其事務所、營業所或機
        關所在地行之，」亦為同法第71條所明定。被告所郵寄
        繳款書之地址，為雲林縣麥寮鄉靠近海邊非常偏僻之破
        舊四合院土老房屋，同一門牌號碼有多戶人家，而許進
        虎為同一門牌之他住戶，並非與原告同居生活之人，且
        係智障老人，神智不清，被告將繳款書送由無關之第三
        人簽收，且該第三人並未經原告授權代收文件，依行政
        程序法第110條第1項規定，對原告自不發生送達之效力
        。又被告引用行政法院36年判字第16號判例意旨，當事
        人主張事實，需負舉證責任，原告已提出被告機關送達
        程序違法，代收人並非被告機關所稱已死亡30年以上之
        父親，經原告提出政府機關所核發之戶籍謄本，證明戶
        籍內並無許進虎，更無同居人之事證，以資佐證，確已
        符合行政法院之判例所規定之舉證責任。
      2.被告以原告有虛報薪資支出情事應補稅350,000元，查
        被告核定原告82年度營利事業所得稅時，已將上列薪資
        轉列為營業成本，並以超出同業利潤標準予以剔除在案
        ，所報薪資既經被告機關剔除減列，並發單補徵稅款且
        經原告繳納在案，後又因接獲檢舉案時，再以同一事實
        再次發單補徵稅款及罰鍰一倍，屬重複課徵，除罰鍰部
        分被告機關查明其不適法性，已依法註銷上項罰鍰，上
        項本稅之重複課徵部分，被告未曾否認，可從財政部訴
        願決定書知悉。
    (二)被告主張之理由：
      1.按「為稽徵稅捐所發之各種文書，得向納稅義務人之代
        理人、代表人、經理人或管理人以為送達。」「納稅義
        務人對於核定稅捐之處分如有不服，應依規定格式，敘
        明理由，連同證明文件，依左列規定，申請復查：一、
        依核定稅額通知書所載有應納稅額或應補徵稅額者，應
        於繳款書送達後，於繳納期間屆滿翌日起算30日內，申
        請復查。」為稅捐稽徵法第19條第1項前段及35條第1項
        第1款所明定，次按「於應送達處所不獲會晤應受送達
        人時，得將文書付與有辨別事理能力之同居人、受雇人
        或應送達處所之接收郵件人員。」為行政程序法第73條
        第1項所明定。
      2.原核定稅額繳款書之限繳日期為90年3月30日，已於同
        年月6日合法送達，有掛號郵件收件回執可稽，復查申
        請之末日應為同年4月30日，原告遲至92年7月16日始提
        出申請，已逾申請復查法定不變期間，復查決定從程序
        上駁回其申請，揆諸前揭規定並無不合，請予維持。
      3.原告主張將稅額繳款書郵寄與其無關之第三人乙節，經
        查原核定稅額繳款書經其負責人許龍煌同一戶籍地之同
        居人許進虎君簽收在案，送達應為合法，至申請人主張
        許進虎係精神智障者，惟未檢附醫師證明書或身心殘障
        證明等具體事證供核，尚難以案外人何羽淳之陳情書內
        容確認申請人主張為真實。
    理  由
一、按「納稅義務人對於核定稅捐之處分如有不服，應依規定格
    式，敘明理由，連同證明文件，依左列規定，申請復查：一
    、依核定稅額通知書所載有應納稅額或應補徵稅額者，應於
    繳款書送達後，於繳納期間屆滿翌日起算30日內，申請復查
    。」稅捐稽徵法第35條第1項第1款定有明文。
二、本件原告82年度營利事業所得稅結算申報，原列報全年所得
    虧損81,856元，經被告初查核定全年所得額為770,524 元，
    嗣被告查獲原告虛報薪資支出1,400,000 元，核予剔除該薪
    資支出，變更核定全年所得額為2,170,524 元、應補稅額為
    350,000 元 (繳納期限展延自90年3 月21日至3 月30日)，
    原告不服，於92年7 月17日申請復查，被告以原告已逾申請
    復查之法定不變期間，而駁回其復查申請之事實，有前開稅
    額繳款書及原告復查申請書附原處分卷可稽，並為兩造所不
    爭，堪信為真實。原告不服循序提起行政訴訟，主張：其從
    未收到被告寄發之繳款書，許進虎並非其父，亦非與其共同
    生活之同居人，被告對之送達，不發生合法送達之效力，其
    於90年10月間因欲出售之房屋遭稅捐機關查封而無法移轉，
    於同年月11日查知上情，旋於同日申請復查等語。故本件之
    爭執，厥在於被告寄發前開稅額繳款書，是否已合法送達原
    告？
三、經查：
    (一)按行政程序法第72條第1項前段規定：「送達，於應受送
      達人之住居所、事務所或營業所為之。」又「應受送達人
      行蹤不明，致文書無法送達者，稅捐稽徵機關應先向戶籍
      機關查明；如無著落時，應由稅捐稽徵機關保管應送達之
      文書，而於其牌示處黏貼，並於新聞紙登載公告，曉示應
      受送達人，應隨時向其領取。前項公示送達，自將公告黏
      貼牌示處並自登載新聞紙之日起經20日，發生送達效力。
      」「稽徵稅捐所發之各種文書，得向納稅義務人之代理人
      、代表人、經理人或管理人以為送達；應受送達人在服役
      者，得向其父母或配偶以為送達。」亦為稅捐稽徵法第18
      條第2項、第3項及第19條第1項所明定。是稅捐稽徵文書
      之送達，應向納稅義務人之住居所、事務所或營業所為送
      達，須納稅義務人因服役或委任其父母為代理人者，始得
      向納稅義務人之父母為送達。查許進虎為原告之叔父，並
      非其父，且許進虎之住所雖與原告戶籍地址之門牌號碼同
      為雲林縣麥寮鄉三盛村10鄰三盛68號，然並非與原告共同
      居住生活之同居人，原告就其申報或繳納前開82年度營利
      事業所得稅事宜，亦未委任其為代理人等情，有原告82年
      度營利事業所得稅結算申報書、戶籍謄本及許進虎之戶籍
      謄本附原處分卷可證，故依前揭說明，被告寄發前開稅額
      繳款書，如依原告陳報之營業地址台北縣中和市○○路○
      段34巷55弄20號3 樓遞送遭退回，改向其前開戶籍地址為
      送達，亦無法交由原告本人收受時，應依稅捐稽徵法第18
      條規定為寄存送達或公示送達，惟被告逕向原告之叔父許
      進虎為送達，於法即有未合，自不發生合法送達原告之效
      力。
    (二)又按，行為時所得稅法第71條第1項規定：「納稅義務人
      應於每年2月20日起至3月底止，填具結算申報書，向該管
      稽徵機關，申報其上一年度內構成綜合所得總額或營利事
      業收入總額之項目及數額，…」而「稅捐之核課期間，依
      左列規定：一依法應由納稅義務人申報繳納之稅捐，已在
      規定期間內申報，且無故意以詐欺或其他不正當方法逃漏
      稅捐者，其核課期間為五年。…三未於規定期間內申報，
      或故意以詐欺或其他不正當方法逃漏稅捐者；其核課期間
      為七年。」亦為稅捐稽徵法第21條第1項所明定。查原告
      主張其於90年10月間因所有房屋遭被告所屬中和稽徵所查
      而無法辦理移轉登記，經委請會計師於同年月11日向該稽
      徵所查詢，始知悉被告核發補徵前開82年度營利事業所得
      稅及裁處罰鍰，而申請復查，該稽徵所亦以罰鍰部分逾核
      課期間而辦理註銷等情，業據提出中和稽徵所91年1月17
      日北區國稅中和徵第91000691號函及前開復查申請書為證
      ，並為被告所不爭，堪信為真正。故依前揭說明，原告82
      年度營利事業所得稅結算申報期間，應於83年3月31日屆
      滿，則該年度營利事業所得稅之核課期間，縱依前揭稅捐
      稽徵法第21條第1項第3款規定之七年計算，亦於90年3 月
      30日即已屆滿，被告核定補徵原告82年度營利事業所得稅
      之前開繳款書，既未合法送達於原告，則原告於90年10月
      間知悉被告核發前開稅額繳款書，自已逾核課期間，亦堪
      認定。
四、綜上所述，被告核定補徵原告82年度營利事業所得稅之繳款
    書，並未合法送達原告，原告於90年10月間知悉而申請復查
    時，已逾核課期間，被告未撤銷原處分，逕以原告逾期申請
    復查，自程序上予以駁回，即有違誤，訴願決定未予糾正，
    亦有未洽，原告請求撤銷訴願決定及原處分 (含復查決定)
    ，為有理由，應予准許。
據上論結，原告之訴為有理由，爰依行政訴訟法第98條第3項前
段，判決如主文。
中    華    民    國    95    年     5    月   11     日
                       第二庭審判長法  官  徐瑞晃
                                   法  官  吳慧娟
                                   法  官  蕭惠芳
上為正本係照原本作成。
如不服本判決，應於送達後20日內，向本院提出上訴狀並表明上
訴理由，如於本判決宣示後送達前提起上訴者，應於判決送達後
20日內補提上訴理由書（須按他造人數附繕本）。
中    華    民    國    95    年     5    月   11     日
                                   書記官  李淑貞


司法院資訊處製作；財團法人民間司法改革基金會備份。
